臺灣高雄地方法院刑事判決　　　　　　　96年度訴字第1658號
公　訴　人　臺灣高雄地方法院檢察署檢察官
被　　　告　乙○○
　　　　　　丙○○
上　一　人
選任辯護人　孫志鴻律師
上列被告因違反公職人員選舉罷免法案件，經檢察官提起公訴（
95年度偵字第32480 號），本院判決如下：
    主  文
乙○○、丙○○共同意圖使候選人不當選，以文字傳播不實之事
，足以生損害於他人，乙○○處有期徒刑肆月，如易科罰金，以
新臺幣壹仟元折算壹日，褫奪公權壹年。減為有期徒刑貳月，如
易科罰金，以新臺幣壹仟元折算壹日，褫奪公權壹年。緩刑貳年
。丙○○處有期徒刑陸月，如易科罰金，以新臺幣壹仟元折算壹
日，褫奪公權壹年。減為有期徒刑月，如易科罰金，以新臺幣
壹仟元折算壹日，褫奪公權壹年。
    事  實
一、丙○○、丁○○均為高雄市小港區宏亮里第7 屆之里長候選
    人。丙○○明知丁○○於民國92年5 月間（即第6 屆里長任
    期內），曾對同里里民乙○○之配偶陳枝福遭遇火災亡故一
    事，幫忙籌措慈善捐款、急難救助金等補助款。丙○○與乙○○竟共同基於意圖使丁○○不當選之犯意聯絡，於高雄市
    選舉委員會小港區公所公告之95年6 月10日舉行投票日前之
    95年5 月13日，藉由乙○○對於丙○○幫忙處理陳枝福後事
    欲表達感謝之意之機會，將丙○○書寫內容附載與事實不符
    之「因先夫意外亡故，家境困苦，致無力為亡夫安排後事，
    本棟前江副主委代金靜向現任丁○○里長反映求援，卻全無
    下文! 得到的是不理不睬，試問丁○○里長，里民有難，你
    在哪裡？」字語，而由乙○○簽名之「感謝函」，附於丙○○之里長競選宣傳單上，在高雄市小港區宏亮里公開散佈予
    不特定之多數人，足以生損害於丁○○。
二、案經台灣高雄地方法院檢察署檢察官偵查起訴。
    理  由
一、證據能力部分：
(一)、按證人、鑑定人依法應具結而未具結者，其證言或鑑定意見
    ，不得作為證據，刑事訴訟法第158 條之3 定有明文。告訴
    人僅係發動告訴權之地位，其陳述關於犯罪事實內容部分，
    即屬基於證人地位而為，依前開法律規定，自應依法具結，
    其證言始得採為證據。又刑事審判上之共同被告，係為訴訟
    經濟等原因，由檢察官或自訴人合併或追加起訴，或由法院
    合併審判所形成，其間各別被告及犯罪事實仍獨立存在。故
    共同被告對其他共同被告之案件而言，為被告以外之第三人
    ，本質上屬於證人，自不能因案件合併關係而影響其他共同
    被告原享有之憲法上各項權利，大法官會議解釋第582 號解
    釋文亦載明斯旨。經查：
１、偵查中檢察官以告訴人身分傳訊丁○○，本質上屬於證人，
    自應依法具結，檢察官未命丁○○於供前、供後具結，其偵
    查中所為之陳述不得作為證據。
２、共同被告丙○○於偵查中之陳述，就被告乙○○犯行部分，
    本質上屬證人，然其並未具結，依前述說明，此部份對於被
    告乙○○犯行部分不得作為證據。
(二)、按被告以外之人於偵查中向檢察官所為陳述，除顯有不可信
    之情況者外，得為證據，刑事訴訟法第159 條之1 第2 項定
    有明文。偵查中對被告以外之人所為之偵查筆錄，或被告以
    外之人向檢察官所提之書面陳述，性質上均屬傳聞證據。惟
    現階段刑事訴訟法規定檢察官代表國家偵查犯罪、實施公訴
    ，依法其有訊問被告、證人及鑑定人之權，證人、鑑定人且
    須具結，而實務運作時，檢察官偵查中向被告以外之人所取
    得之陳述，原則上均能遵守法律規定，不致違法取供，其可
    信度極高。職是，被告以外之人前於偵查中已具結而為證述
    ，除反對該項供述得具有證據能力之一方，已釋明「顯有不
    可信之情況」之理由外，不宜即遽指該證人於偵查中之陳述
    不具證據能力。證人乙○○於偵查中以證人身分具結後之陳
    述，被告丙○○及辯護人均未曾提及檢察官在偵查時有不法
    取供之情形，且未釋明上開供述有顯不可信之情況，依前述
    說明，證人及共同被告乙○○於偵查中之證言自具有證據能
    力。
二、訊據被告乙○○固坦承感謝函係由其審閱後簽名，亦知悉感
    謝函內關於丁○○之內容係屬不實，對外發佈可能會影響選
    舉結果等事實；被告丙○○雖亦坦承於選舉投票日前散佈感
    謝函乙節，惟均否認有何意圖使人不當選指摘傳述不實之事
    犯行；被告乙○○辯稱：並無使人不當選之意圖云云；被告
    丙○○則辯稱：感謝函所記載之事均係事實云云；被告丙○○之選任辯護人另以：丁○○確實未參與乙○○亡夫後事之
    處理，感謝函之內容並無不實，感謝函僅係被告丙○○轉刊
    登於文宣上，並非被告丙○○所製作，再者感謝函所指摘之
    內容係針對里長對於里民之服務態度，屬可受公評之事，選
    舉結果應係取決於平日口碑及服務等語為被告丙○○辯護，
    惟查：
(一)、被告丙○○、告訴人丁○○同為高雄市小港區宏亮里第7屆
    之里長候選人。被告丙○○於高雄市選舉委員會小港區公所
    公告投票日前之95年5 月13日，藉由乙○○對於丙○○幫忙
    處理陳枝福後事欲表達感謝之意之機會，將丙○○書寫內容
    附載與事實不符之「因先夫意外亡故，家境困苦，致無力為
    亡夫安排後事，本棟前江副主委代金靜向現任丁○○里長反
    映求援，卻全無下文! 得到的是不理不睬，試問丁○○里長
    ，里民有難，你在哪裡？」字語，而由乙○○簽名之「感謝
    函」，附於其里長競選宣傳單上，在高雄市小港區宏亮里公
    開散佈予不特定之多數人之事實，均據被告丙○○、乙○○
    自陳無訛，並有感謝函、高雄市第七屆里長選舉選舉公報附
    卷可資佐證。
(二)、被告乙○○配偶陳枝福於92年5 月間因火災亡故後，丁○○
    曾到場並聯絡葬儀社處理喪葬事宜，且辦理慈善募款、申請
    急難救助金交予乙○○等事實，業據證人丁○○於本院審理
    時證述明確（見本院卷第37頁），證人及共同被告乙○○亦
    於本院審理時證稱：確實收受丁○○交付之2 萬元慈善募款
    及3 千元急難救助金等語（見本院卷第45頁）。上開感謝函
    之內容記載「因先夫意外亡故，家境困苦，致無力為亡夫安
    排後事，本棟前江副主委代金靜向現任丁○○里長反映求援
    ，卻全無下文! 得到的是不理不睬，試問丁○○里長，里民
    有難，你在哪裡？」等語，確實與實情有悖，亦可認定。
(三)、證人甲○○雖證稱：火災發生後，伊請丁○○幫忙處理，但
    丁○○請伊利用大樓之公共基金處理，後來大樓住戶開會，
    大家樂捐請人來處理，因此不滿，並向丙○○抱怨此事等語
    。據此，被告丙○○或可能因聽聞甲○○之抱怨而認為丁○○對於陳枝福後事之處理不夠盡力，然證人及共同被告乙○○證稱：簽署感謝函時，曾告知被告丙○○，有收受丁○○
    的慈善捐款及急難救助金等語（見本院卷第46頁）。足見被
    告丙○○亦知感謝函內關於丁○○部份與實情不甚相符。又
    本件之感謝函係由丙○○撰寫，乙○○僅於文末簽名之事實
    ，已經證人即共同被告乙○○於本院審理時證述明確（見本
    院卷第47頁），辯護人以感謝函並非被告製作等語為被告辯
    護，並無可採。被告丙○○既明知丁○○對陳枝福遭遇火災
    亡故一事，幫忙籌措慈善捐款及急難救助金，仍於將不實之
    感謝函，附於其里長競選宣傳單上，在高雄市小港區宏亮里
    公開散佈予不特定之多數人，自難認其係善意發表言論，且
    對可受公評之事而為適當之評論，是以，其行為自不符刑法
    第311條之阻卻構成要件事由。
(四)、觀之上開感謝函之內容，記載丁○○於擔任里長期間對於陳
    枝福之後事不理不睬，意即指摘丁○○對於里民事務不夠熱
    心，此等文字，於里長選舉期間，自有可能影響里民投票時
    之判斷與選擇。再者，被告丙○○既然參選里長選舉，而該
    里里長之應選名額僅1 名，被告丙○○自係志在必得。又參
    諸陳枝福係於92年5 月間死亡，被告丙○○、乙○○竟於高
    雄市選舉委員會小港區公所公告投票日前之95年5 月13日，
    將上開於不實感謝函，附於其里長競選宣傳單上，在高雄市
    小港區宏亮里公開散佈予不特定之多數人，渠等確係基於使
    丁○○不當選之意圖，應可認定。被告乙○○、丙○○辯稱
    並無使丁○○不當選之意圖云云，洵無可採。
(五)、綜上所述，本件事證明確，被告2 人犯行均可認定，應依法
    論科。
二、核被告乙○○、丙○○所為，均係犯公職人員選舉罷免法第
    92條之誹謗罪。又公職人員選舉期間，意圖使某候選人不當
    選，並意圖散布於眾，而以文字、圖畫、錄音、錄影、演講
    或他法，散布謠言或傳播不實之事項，足以生損害於該候選
    人之名譽者，與刑法第310 條第1 項或第2 項之誹謗罪，及
    公職人員選舉罷免法第92條之罪之構成要件均相當，依法規
    競合之例，應優先適用後者論處。被告2 人就上開犯行間，
    有犯意聯絡，行為分擔，為共同正犯。爰審酌被告2 人於競
    選期間以傳播不實之事攻訐另一候選人，足以生損害於丁○○之名譽及公職人員選舉之純淨性，均有非是，然念被告乙○○係被動受被告丙○○之請託而簽署感謝函，惡性較低，
    且犯後已坦承部分犯行，另被告丙○○犯後仍未坦承犯行，
    難見悔意等一切情狀，量處如主文所示之刑，且諭知易科罰
    金之折算標準，並依公職人員選舉罷免法第98條第3 項宣告
    褫奪公權1 年。又被告2 人所犯均係在96年4 月24日以前，
    所犯之罪核與中華民國96年罪犯減刑條例第2 條第1 項第3
    款之規定相符，應減其宣告刑2 分之1 。末查，被告乙○○
    未曾受有期徒刑以上刑之宣告，有臺灣高等法院被告前案紀
    錄表1 份在卷可按。其因一時失慮，致罹刑典。本院認其經
    此偵審程序，當能知所警惕，應無再犯之虞，所宣告之刑以
    暫不執行為適當，爰依刑法第74條第1 項第1 款之規定，併
    予宣告緩刑2 年，用啟自新。
據上論斷，應依刑事訴訟法第299 條第1 項前段，公職人員選舉
罷免法第92條、第98條第3 項，中華民國96年罪犯減刑條例第2
條第1 項第3 款、第7 條、第10條第1 項，刑法第28條，第37條
第2 項、第41條第1 項前段、第74條第1 項第1 款，判決如主文
。
本案經檢察官戊○○到庭執行職務。
中　　華　　民　　國　　96　　年　　7 　　月　　17　　日
                  刑事第一庭    審判長法　官  陳明富
                                      法  官  王淑惠
                                      法  官  陳宛榆
以上正本證明與原本無異。
如不服本判決，應於判決送達後10日內，向本院提出上訴狀。
中　　華　　民　　國　　96　　年　　7 　　月　　18　　日
                                      書記官  劉甄庭
附錄本判決論罪之法條
公職人員選舉罷免法第92條
意圖使候選人當選或不當選，以文字、圖畫、錄音、錄影、演講
或他法，散布謠言或傳播不實之事，足以生損害於公眾或他人者
，處5 年以下有期徒刑。
